臺灣臺南地方法院民事判決
110年度訴字第1152號
原      告  沈新凱  
被      告  范啟賢  

上列被告因傷害案件，原告提起刑事附帶民事訴訟請求侵權行為
損害賠償，由本院刑事庭以109年度附民字第435號刑事附帶民事
訴訟裁定移送前來，經本院於民國110年9月17日言詞辯論終結，
判決如下：
    主      文
被告應給付原告新臺幣參萬零捌佰元，及自民國一０九年十一月
十一日起至清償日止，按週年利率百分之五計算之利息。
原告其餘之訴駁回。
訴訟費用由被告負擔百分之六，餘由原告負擔。
本判決原告勝訴部分得假執行。如被告以新臺幣參萬零捌佰元為
原告預供擔保，得免為假執行。
原告其餘假執行之聲請駁回。
    事實及理由
一、原告主張：被告與訴外人陳妍彤約定於民國108年10月9日晚
    間8時54分許，於臺南市○○區○○路000號即被告岳父所開設之
    「e世代眼科診所」（下稱e世代診所）對面交付物品，然被
    告因見陳妍彤係由原告駕駛陳妍彤所有車號000-0000號自小
    客車（下稱系爭車輛）搭載到場，竟因而心生不滿，用力拍
    打系爭車輛之車頂，致系爭車輛車頂凹陷損害，陳妍彤隨即
    前往e世代診所，原告因擔憂陳妍彤與被告發生衝突，亦隨
    之進入，詎被告為阻擋原告進入診所，而故意以身體衝撞原
    告，並動手將原告推出診所外，致原告受有胸部挫傷併瘀腫
    之傷害（下稱系爭傷害）。為此，依民法第184條第1項前段
    、第193條第1項、第195條第1項前段規定起訴，請求被告給
    付原告醫療費用新臺幣（下同）800元及精神慰撫金500,000
    元等語。並聲明：⒈被告應給付原告500,800元，及自刑事附
    帶民事起訴狀繕本送達被告之翌日起至清償日止，按週年利
    率5％計算之利息；⒉願供擔保請准宣告假執行。
二、被告抗辯：
　㈠原告主張其因系爭傷害而支出醫療費用800元，被告就此部分
    不爭執；至原告主張其因而受有身心痛苦，請求精神慰撫金
    500,000元，應無理由。由原告因系爭傷害所支出之醫療費
    用僅800元，可知原告所受之傷害極其輕微，本件又係肇因
    於原告未經允許且無正當理由侵入e世代診所，於受退去之
    要求後仍滯留，致被告自力救濟將原告推出門外所造成，且
    被告並非屬惡性較重之確定故意，而屬不確定故意甚或過失
    。原告實則並未受有如何之身心痛苦，卻反使被告感受較重
    之身心痛苦。
　㈡按民法第184條第1項前段規定，侵權行為須以「不法侵害他
    人權利」始可構成，而侵害他人權利之行為，倘若構成民法
    第149條之正當防衛要件者，則其侵害行為即非屬不法，不
    需負損害賠償之責。本件原告及陳妍彤無故進入他人之建築
    物即e世代診所，不論進入時間是否在當日診所休診後，至
    少逗留之時間已逾當日休診時間即晚間9點過後，因當時診
    所之護士將要下班、關門，故被告要求原告及陳妍彤離開診
    所，然其等均未搭理被告，而仍留滯於診所內，被告基於排
    除現在不法侵害之意思，以拉扯、掌推等最為溫和之方式將
    原告推出門外，而未有毆打原告之行為，且當時若非原告持
    續抗拒退去，而以其自己身體硬抗被告之掌推行為，則如此
    溫和之驅趕方式焉有可能造成原告發生系爭傷害？故被告之
    行為係成立民法第149條規定之正當防衛行為，依法不負賠
    償責任，原告之請求顯無理由。
　㈢縱認被告所採用排除現在不法侵害之方式，即以拉扯、掌推
    之方式將原告推出診所外之行為，已屬過當之防衛行為，然
    因被告所採用之方式已至為溫和，縱有過當，其過當情形亦
    甚屬輕微，且若非原告抵抗亦不會造成系爭傷害，如是以觀
    ，被告之防衛過當程度應僅占本件事故責任之20％，致被告
    依民法第149條但書規定所應負之「相當賠償之責」，乃應
    以20％為相當。
　㈣再者，本件事故實係肇因於原告已受退去之要求卻拒不退去
    ，被告才會將其推出診所，且若非原告於被告驅趕時以身體
    硬抗被告之掌推，亦不會造成系爭傷害。準此，原告就所受
    系爭傷害之發生或擴大，亦係源於原告之「拒不依退去之要
    求退去」及「為拒絕退去而以其自己之身體硬抗被告之使其
    退去之掌推行為」之「能注意而不注意之行為」，則原告就
    系爭傷害之發生或擴大自具與有過失之情形，且其與有過失
    之情節甚為重大而關鍵。從而，依民法第217條第1項規定，
    本件應免除被告之賠償責任，或至少亦應減輕被告之賠償責
    任至20％，即原告應自負80％之責任等語資為抗辯。
　㈤並聲明：⒈原告之訴暨假執行之聲請均駁回；⒉如受不利判決
    ，願供擔保請准宣告免為假執行。
三、得心證之理由：
  ㈠原告主張被告與陳妍彤約定於108年10月9日晚間8時54分許，
    於臺南市○○區○○路000號即被告岳父所開設之e世代診所對面
    交付物品，其後被告見陳妍彤係由原告駕駛系爭車輛搭載到
    場，即用手拍打系爭車輛之車頂，陳妍彤隨即前往e世代診
    所，原告亦隨之進入，被告為阻擋原告進入診所而動手將原
    告推出診所外，致原告受有系爭傷害等情，業經本院依職權
    調取本院109年度訴字第1210號刑事偵審卷宗核閱無訛，且
    為被告所不爭執，堪信為真實。又參諸上開刑事案件之起訴
    書記載被告為阻擋原告進入e世代診所，有以身體衝撞原告
    ，並動手將原告推出診所外等語，而被告於本院109年度訴
    字第1210號刑事案件（下稱系爭刑事案件）審理中表示對起
    訴書所載之客觀動作不爭執等語（見系爭刑事案件審理卷第
    197頁），核與原告前揭主張相符，堪認被告為阻擋原告進
    入診所，有以身體衝撞原告，並動手將原告推出診所外之行
    為，因而致原告受有系爭傷害。
　㈡按對於現時不法之侵害，為防衛自己或他人之權利所為之行
    為，不負損害賠償之責。但已逾越必要程度者，仍應負相當
    賠償之責，民法第149條定有明文。是正當防衛必須對於現
    在不法侵害始得為之，否則即無正當防衛可言。被告雖辯稱
    原告無故進入e世代診所，逗留時間已逾當日休診時間即晚
    間9點過後，經被告要求原告離開，原告仍留滯於診所內，
    被告基於排除現在不法侵害之意思，以拉扯、掌推等最為溫
    和之方式將原告推出門外，應成立正當防衛或有防衛過當之
    情形云云。惟查：
　⒈按刑法第306條第1項所謂無故侵入他人住宅或建築物，所保
    護之客體為個人居住之安寧與私人生活之秘密之保持，倘屬
    營業使用之建築物，在營業時間既開放供公眾得自由出入，
    此時在開放之時間及區域範圍內，自難同時又主張應保有如
    未開放空間般之生活安寧及隱私感，從而不構成刑法第306
    條第1項之罪。查e世代診所為被告岳父所開設，該處既為營
    業處所，於營業時間本屬於公眾得出入之場所，再觀諸警卷
    內所附本件事發時路口監視器翻拍照片影本4張（見警卷第3
    1至32頁），原告進入e世代診所當時，仍應是該診所之營業
    時間，原告進入e世代診所後所在位置為診所大廳，亦為該
    營業處所之公共空間，並未侵入被告私人居住領域，尚不存
    在不法侵害之狀態。
　⒉次按刑法第306條第2項留滯住宅罪之成立，以行為人有正當
    理由或經許可進入後，受退去之要求而仍留滯在內為要件。
    所謂「而仍留滯」係指行為人仍遲遲不予退出，繼續停留於
    內而言，至繼續停留若干時，方能認為「而仍留滯」，應就
    當時客觀情形以判斷之，並非受退去之要求未即刻退出，犯
    罪即成立。被告雖辯稱依證人即被告配偶之友人林佩儀於系
    爭刑事案件警詢中之證述，陳妍彤及原告先後經林佩儀、被
    告於診所休診後要求其等離開e世代診所一樓，不但仍然拒
    不退去，還繼續以「要拿東西給鄭孟璇」之不實事由滯留在
    診所內長達5分鐘，故原告行為構成刑法第306條第2項後段
    而屬現在不法侵害，被告行為成立正當防衛或防衛過當云云
    。然查，依證人林佩儀於系爭刑事案件警詢中所述（見偵卷
    第61至63頁），當時以要拿東西給鄭孟璇為由，請鄭孟璇下
    樓者係陳妍彤而非原告，林佩儀下樓時，陳妍彤雖在e世代
    診所1樓，然當時原告尚未在場，當林佩儀以護士已經要下
    班而請陳妍彤離開時，原告亦尚未進入e世代診所；林佩儀
    雖證稱其後原告有進入e世代診所1樓，並與陳妍彤同在一樓
    診所約5分鐘後，被告即步出1樓電梯口等語，然林佩儀並未
    證稱在原告進入診所後，其亦有要求原告退去，或原告有稱
    「要拿東西給鄭孟璇」等語，故被告辯稱事發當時林佩儀有
    要求原告離開e世代診所，原告拒不退去，並仍繼續以「要
    拿東西給鄭孟璇」之事由滯留在診所內長達5分鐘云云，尚
    難採信。又林佩儀雖證稱被告步出電梯口後有請陳妍彤與原
    告離開，然陳妍彤與原告均不搭理被告，被告就要陳妍彤與
    原告出去，期間有發生拉扯，原告就被被告推出診所外等語
    。然依林佩儀所述，尚無法認定被告步出電梯口並要求原告
    離開後，原告仍留滯達相當時間，被告始動手將原告推出e
    世代診所外。被告在抵達e世代診所1樓後，既在短暫之時間
    內隨即要求原告離去並將原告推出診所外，尚難認原告有遲
    遲不退去，仍繼續留滯之情事可言，自難認原告之行為已構
    成刑法第306條第2項留滯住宅罪。況被告縱認原告受其請求
    仍不離開，亦可循其他方式如請場所管理人員出面或報警處
    理，而非自行動手以上開方式將原告推出診所成傷，故被告
    辯稱本件事發時原告行為已屬現時不法侵害，其所為係屬正
    當防衛或防衛過當等語，均難採認。
  ㈢按因故意或過失，不法侵害他人之權利者，負損害賠償責任
    ；不法侵害他人之身體或健康者，對於被害人因此喪失或減
    少勞動能力，或增加生活上之需要時，應負損害賠償責任；
    不法侵害他人之身體、健康、名譽或自由者，被害人雖非財
    產上之損害，亦得請求賠償相當之金額，民法第184條第1項
    前段、第193條第1項及第195條第1項前段分別定有明文。查
    被告於前開時、地，以身體衝撞原告，並動手將原告推出e
    世代診所外，致原告受有系爭傷害，則被告之行為與原告之
    前開傷害間，自有相當之因果關係。從而，原告依侵權行為
    之法律關係，請求被告負損害賠償責任，於法自屬有據。茲
    就原告請求項目審酌如下：
    ⒈醫療費用部分：
　　　原告於本件事故發生後，曾前往醫院就診治療，共支出醫
      療費用800元，業據原告提出郭綜合醫院收據2紙在卷可稽
      （見附民卷第13頁），並為被告所不爭執，則原告請求被
      告給付，自有理由。
    ⒉精神慰撫金部分：
　　　按被害人受有非財產上損害，請求加害人賠償相當金額之
      慰撫金時，法院對於慰撫金之量定，應斟酌實際加害情形
      、所造成之影響、被害人痛苦之程度、兩造之身份地位經
      濟情形及其他各種狀況，以核定相當之數額（最高法院47
      年台上字第1221號、51年台上字第223號民事判決意旨參
      照）。本院審酌原告所受傷害為胸部挫傷併瘀腫，該傷害
      係因被告為阻擋原告進入診所，而以身體衝撞原告，並動
      手將原告推出診所外之故意不法侵害行為所造成等情節，
      因而致原告精神上痛苦之程度，並兼衡原告陳明其專科肄
      業，現任列車駕駛；被告自述其高職畢業，從事標政府工
      程工作，收入約每月5至10萬元等語（見本院卷第47、56
      頁），以及兩造108至109年度財產所得調件明細表所示兩
      造之所得及財產之經濟狀況暨渠等身份地位等一切情狀，
      認原告得請求被告賠償之精神慰撫金，以30,000元適當，
      逾此範圍之請求，即難准許。
　　⒊綜上，原告因被告之不法侵害行為所得請求被告給付之損
      害賠償額合計為30,800元【計算式：800元（醫療費用）+
      30,000元（精神慰撫金）＝30,800元】。
  ㈣按損害之發生或擴大，被害人與有過失者，法院得減輕賠償
    金額或免除之，民法第217條第1項固定有明文。惟按民法第
    217條規定所謂與有過失，係指被害人苟能盡善良管理人之
    注意，即得避免其損害之發生或擴大，乃竟不注意，致有損
    害發生或擴大之情形而言。故須被害人之行為助成損害之發
    生或擴大，就結果之發生為共同原因之一，行為與結果有相
    當因果關係，始足當之（最高法院76年度台上字第1408號、
    80年度台上第2241號、96年度台上字第1169號判決意旨參照
    ）。本件原告雖有進入e世代診所內之行為，然此僅係被告
    決意以身體衝撞原告，並動手將原告推出診所之原因與動機
    ，原告進入e世代診所內之行為，依經驗法則在一般情形並
    不會造成原告受有前述傷害，故原告上開行為即與其受傷間
    並無相當因果關係，亦即該行為並非其受傷之共同原因，揆
    諸前揭規定及判決意旨，自無民法第217條所定過失相抵原
    則之適用。至被告另辯稱原告為持續刻意拒絕退去，而以其
    自己之身體硬抗被告之掌推行為，方才造成原告受有系爭傷
    害，故原告上開行為構成與有過失云云，惟查，被告就其所
    辯原告有以自己身體硬抗被告之情形，並未提出證據資料以
    實其說，而被告當日為阻擋原告進入診所，除動手將原告推
    出診所外，尚有以身體衝撞原告之情形，業如前述，而人體
    遭外力衝撞、推擠後，產生紅腫、瘀挫傷等情形，本為常見
    ，則原告主張其所受系爭傷害，係因被告之衝撞、推擠所造
    成等語，堪以採信，被告辯稱如非原告拒絕退去而以自己身
    體硬抗，原告應不至會受有系爭傷害云云，尚非可採。從而
    被告辯稱原告就系爭傷害之發生或擴大與有過失等語，尚非
    可取。
　㈤末按給付無確定期限者，債務人於債權人得請求給付時，經
    其催告而未為給付，自受催告時起，負遲延責任。其經債權
    人起訴而送達訴狀，或依督促程序送達支付命令，或為其他
    相類之行為者，與催告有同一之效力；遲延之債務，以支付
    金錢為標的者，債權人得請求依法定利率計算之遲延利息；
    應付利息之債務，其利率未經約定，亦無法律可據者，週年
    利率為百分之五，民法第229條第2項、第233條第1項前段及
    第203條分別定有明文。本件原告對於被告之侵權行為損害
    賠償請求權，係屬於給付未有確定期限之金錢債權，而原告
    提出之附帶民事起訴狀繕本於109年11月10日送達被告，有
    送達證書在卷可查（見附民卷第16-1頁），則原告請求被告
    給付30,800元，及自民事起訴狀繕本送達被告之翌日即109
    年11月11日起至清償日止，按週年利率5％計算之法定遲延利
    息，於法有據，應予准許。逾此範圍之請求，則無理由，應
    予駁回。
四、綜上所述，原告主張依侵權行為之法律關係，請求被告賠償
    30,800元，及自起訴狀繕本送達翌日即109年11月11日起至
    清償日止，按週年利率5％計算之法定遲延利息部分，為有理
    由，應予准許；超過上開應准許之部分，即非正當，要難准
    許，應予駁回。
五、原告雖陳明願供擔保，聲請宣告假執行，惟原告勝訴部分所
    命給付之金額未逾500,000元，依民事訴訟法第389條第1項
    第5款之規定，應依職權宣告假執行。至原告敗訴部分，其
    假執行之聲請，因訴之駁回而失所依附，應併予駁回。另被
    告就其敗訴部分陳明願供擔保請准宣告免為假執行，核無不
    合，爰酌定相當之擔保金額宣告之。
六、本件事證已臻明確，兩造其餘主張陳述及攻擊防禦方法，經
    本院審酌後，認均不影響本件判決結果，爰不一一論述，併
    此敘明。
七、訴訟費用負擔之依據：民事訴訟法第79條。 
中　　華　　民　　國　　110 　年　　10　　月　　 1　　日
                  民事第二庭    法  官　余玟慧 　
以上正本係照原本作成。
如不服本判決，應於判決送達後20日內向本院提出上訴狀。如委
任律師提起上訴者，應一併繳納上訴審裁判費。　　　
中　　華　　民　　國　　110 　年　　10　　月　　5 　　日
                                書記官  于子寧